臺灣新竹地方法院刑事判決　　　九十五年度訴字第八三０號
公　訴　人　臺灣新竹地方法院檢察署檢察官
被　　　告　甲○○
上列被告因違反毒品危害防制條例案件，經檢察官提起公訴（九
十五年度毒偵字第一０四四、一四四０號），本院判決如下：
    主  文
甲○○無罪。
    理  由
一、公訴意旨略以：被告甲○○曾因施用毒品案件，經本院以九
    十年度毒聲字第一五七九號裁定令入戒治處所施以強制戒治
    一年，嗣於民國九十一年八月二十八日停止戒治出所，並於
    九十一年十月十三日保護管束期滿未經撤銷視為執行完畢，
    而經臺灣新竹地方法院檢察署檢察官以九十一年度戒毒偵字
    第一一九號為不起訴處分確定。復因違反毒品危害防制條例
    案件，經本院以九十三年度訴字第四八一號、九十四年度竹
    東簡字第八三號判決分別判處有期徒刑十月、六月確定（經
    入監執行後，再經保外就醫，起訴書誤載為尚未執行）。詎
    被告仍不知悔改，猶於強制戒治執行完畢釋放後五年內，復
    基於施用第一級毒品海洛因之概括犯意，於九十五年三月二
    十五日晚上七時十分許及九十五年四月十二日上午十二時許
    採尿時各往前回溯二十六小時內之某時，施用第一級毒品海
    洛因。嗣於（一）九十五年三月二十五日晚上九時許，經警
    通知至警局採尿調驗；（二）九十五年四月十二日上午十一
    時許，在新竹縣竹東鎮○○路○段一二號振安藥局前為警查
    獲，並扣得注射針筒一支及美娜水一瓶，因認被告涉犯毒品
    危害防制條例第十條第一項施用第一級毒品罪嫌等語。
二、按犯罪事實應依證據認定之，無證據不得認定犯罪事實；不
    能證明被告犯罪者，應諭知無罪之判決，刑事訴訟法第一百
    五十四條第二項、第三百零一條第一項分別定有明文。次按
    ，事實之認定，應憑證據，如未能發現相當證據，或證據不
    足以證明，自不能以推測或擬制之方法，以為裁判基礎；又
    認定不利於被告之事實，須依積極證據，苟積極證據不足為
    不利於被告事實之認定時，即應為有利於被告之認定，更不
    必有何有利之證據（參見最高法院四十年臺上字第八六號及
    三十年上字第八一六號判例）。據此，刑事訴訟上證明之資
    料，無論為直接證據或間接證據，均須達於通常一般之人均
    不致於有所懷疑，而得確信為真實之程度，始得據為有罪之
    認定，若關於被告是否犯罪之證明未能達此程度，而有合理
    性懷疑之存在，致使無從形成有罪之確信，根據「罪證有疑
    、利於被告」之證據法則，即不得遽為不利被告之認定（最
    高法院七十六年度台上字第四九八六號判例意旨參照）。
三、公訴人認被告涉犯毒品危害防制條例第十條第一項施用第一
    級毒品罪嫌，無非係以下列事證為主要論據：
（一）被告於警局所採之尿液經送檢驗結果，均呈嗎啡陽性反應
      ，有臺灣檢驗科技股份有限公司濫用藥物尿液檢驗報告、
      昭信科技顧問股份有限公司濫用藥物尿液檢體檢驗報告、
      受檢人真實姓名代號對照表及採尿室—毒品人口到場採尿
      名冊各一份附卷可證。
（二）被告雖辯稱因罹患鼻咽癌，曾至財團法人長庚紀念醫院林
      口分院（以下簡稱為長庚醫院林口分院）就診，拿取鹽酸
      嗎啡錠，再自行購買針筒、美娜水，將鹽酸嗎啡錠研磨成
      粉末，摻入美娜水中以針筒注射，以便止痛及每日均有使
      用醫院所開立之嗎啡錠等語。惟經向長庚醫院林口分院函
      詢，據該院函覆稱：「甲○○於九十四年十月十五日至本
      院門診就診，病患主訴有流鼻血情況六個月，經外院診斷
      為鼻咽癌，經相關檢查顯示病患為鼻咽癌四期前，經化學
      治療後，腫瘤已消失。最近乙次回診日期為九十五年六月
　　　二十八日」、「另病患於門診期間曾開立藥物『鹽酸嗎啡
　　　錠』10mg/tablet之情形如下：１、九十四年十月二十二
  　　日至九十五年一月三十日，每日六顆；２、九十五年二月
    　二十三日門診開立每日四顆，共計十四日份；３、九十五
      年四月十五日門診開立每日四顆，共三日份；４、九十五
      年六月二十八日門診開立每日四顆，共三日份。上述藥物
      為單獨使用，不須搭配『美娜水』服用」，有該院九十五
      年七月二十日（九五）長庚院法字第０六五五號函在卷可
      稽；又依卷附行政院衛生署管制藥品管理局九十五年十月
　　　十八日管檢字第0950011429號函稱：「鹽酸嗎啡錠主成分
　　　為嗎啡鹽酸，使用方式為口服。醫療上並無將鹽酸嗎啡錠
  　　研磨成粉末後，加入美娜水以注射方式止痛之用法，國內
    　曾有將潘他唑新或海洛因粉末溶在美娜水裡，再以注射方
      式濫用之案例，非屬正常醫療行為」。被告原辯稱每日均
      有使用鹽酸嗎啡錠等語，嗣經質以其採尿期間與長庚醫院
      開立鹽酸嗎啡錠處方之時間不符合，被告改稱其未遵照醫
      師指示使用等情。被告上開所辯，顯係犯罪後卸責之詞，
      不足採信。
（三）復有注射針筒一支及美娜水一瓶扣案可資佐證。
四、訊據被告甲○○堅決否認有非法施用第一級毒品海洛因犯行
    ，並辯稱：伊未施用第一級毒品海洛因，因為伊有鼻咽癌，
    醫生有開立鹽酸嗎啡錠給伊止痛，但伊沒有按照醫生指示用
    口服方式使用，而係以磨成粉狀加入美娜水後，以注射針筒
    皮下注射方式使用，因為口服效果較慢，用注射方式效果較
    快，扣案之注射針筒一支及美娜水一瓶即係伊至藥局購買欲
    注射鹽酸嗎啡錠止痛之用。且伊亦未按照醫生指示之次數使
    用，有疼痛才使用，但是每天都有使用，所以伊用藥時間比
    醫生指示使用時間還長等語。經查：
（一）被告確罹有鼻咽癌，經診斷為鼻咽癌四期前，嗣自九十四
      年十月十五日起至長庚醫院林口分院治療，而經化學治療
      後，腫瘤已消失，且先後於九十四年十月十五日、九十四
      年十月二十二日、九十四年十一月二日、九十四年十一月
      十六日、九十四年十一月三十日、九十四年十二月七日、
      九十四年十二月十四日、九十四年十二月二十一日、九十
      四年十二月二十八日、九十五年一月四日、九十五年一月
      十一日、九十五年一月二十五日、九十五年三月二十二日
      、九十五年四月十五日、九十五年六月二十八日至該院門
      診治療，而此期間，確經醫師開立處方藥物『鹽酸嗎啡錠
      』10mg/tablet如下：九十四年十月二十二日至九十五
      年一月三十日，每日六顆；九十五年二月二十三日門診
      開立每日四顆，共計十四日份；九十五年四月十五日門
      診開立每日四顆，共三日份；九十五年六月二十八日門
      診開立每日四顆，共三日份等情，有長庚醫院林口分院九
      十五年七月二十日（九五）長庚院法字第０六五五號函、
      長庚醫院林口分院（腫瘤科）九十五年六月二十八日診斷
      證明書各一份在卷可稽；且被告至長庚醫院林口分院回診
      之時間，至少尚另有於九十五年五月三日、九十五年六月
      一日至該院「放射腫瘤科」門診，而經該院「放射腫瘤科
      」林信吟醫師分別開立處方藥物『鹽酸嗎啡錠』10mg/tab
      let如下：九十五年五月三日門診開立每日四顆，共計
      十四日份；九十五年六月一日門診開立每日四顆，共計
      二十一日份，亦有被告提出之長庚醫院林口分院九十五年
      四月十五日、九十五年五月三日、九十五年六月一日、九
      十五年六月二十八日「腫瘤科」、「放射腫瘤科」門診藥
      物藥袋在卷足證。參以上開處方藥物『鹽酸嗎啡錠』10mg
      /t ablet之「臨床用途」確為「鎮痛」，亦有被告上開提
      出之藥物藥袋載明無訛。據此，被告確罹有鼻咽癌（四期
      前），且自九十四年十月十五日起，至少迄至九十五年六
      月二十八日止之期間，確不間斷長期至長庚醫院林口分院
      治療，並於治療期間，因經化學治療，乃經該院「腫瘤科
      」、「放射腫瘤科」醫師長期開立處方藥物『鹽酸嗎啡錠
      』10mg/tablet供被告止痛之事實，已堪以認定。被告此
      部分所辯，確信而有徵，堪認與事實相符，自足以完全採
      信。
（二）第查，被告先後二次為警局所採尿液經鑑驗結果，確均呈
      嗎啡陽性反應，固有臺灣檢驗科技股份有限公司九十五年
      四月九日CH/2006/31339號濫用藥物尿液檢驗報告暨採尿
      室毒品人口到場採尿名冊、昭信科技顧問股份有限公司九
      十五年四月二十五日檢體編號八四三七─０一一號濫用藥
      物尿液檢體檢驗報告暨受檢人真實姓名代號對照表各一份
      附卷可證。然觀諸上開尿液鑑定結果，被告於九十五年三
　    月二十五日晚上七時十分許所採尿液，雖檢出嗎啡陽性反
      應（按濃度值為716ng/ml），然卻未檢出可待因成分；另
      被告於九十五年四月十二日上午十二時許所採尿液，亦檢
      出嗎啡陽性反應（按濃度值為1455ng/ml），然亦未檢出
      可待因成分（濃度值為０），此亦有上開濫用藥物尿液檢
      驗報告及二份暨本院九十五年六月十一日公務查詢電話記
      錄表在卷可證。
（三）再被告自九十四年十月十五日起，至少迄至九十五年六月
      二十八日止之期間，確因化學治療鼻咽癌，而經醫師長期
      開立處方藥物『鹽酸嗎啡錠』10mg/tablet止痛；然被告
      於此期間，又先後於九十五年三月二十五日晚上七時十分
　    許及九十五年四月十二日上午十二時許經警採尿送驗均檢
      出嗎啡陽性反應，惟均未檢出可待因成分，均已如上述。
      據此，本案應再進一步探究者，乃被告先後二次為警所採
      尿液均檢驗出嗎啡陽性反應，惟均未檢出可待因成分，此
      檢驗結果究係確如被告所辯係因使用醫師處方藥物『鹽酸
      嗎啡錠』10mg/tablet所致？或係非法施用第一級毒品海
      洛因所致？就此本院乃將被告提出之長庚醫院林口分院藥
      袋併同上開臺灣檢驗科技股份有限公司、昭信科技顧問股
      份有限公司濫用藥物尿液檢驗報告檢送法務部法醫研究所
      釋示說明，嗣經法務部法醫研究所釋示略以如下所示，有
      該所九十五年十二月十一日法醫毒字第０九五０００五０
      五九號函在卷足稽：
    (1)「受檢者．．．可待因則皆未檢出，檢驗結果呈嗎啡陽性
      反應，該陽性反應可能係使用含嗎啡之藥品或海洛因毒品
      所致」。
    (2)「經檢視．．．長庚紀年醫院藥袋上『鹽酸嗎啡錠』資料
      ，該藥品所含成分為『純嗎啡』（每錠含10毫克嗎啡），
      應不含可待因成分，服用該藥品可導致尿液檢驗嗎啡陽性
      反應，但不會檢出可待因成分，而該受檢者之尿液檢驗結
      果不排除為服用『鹽酸嗎啡錠』所致」。
    (3)「藥品『鹽酸嗎啡錠』藥物設計為口服使用．．．然臨床
      案例有．．．將口服錠劑以水溶液溶解後利用針筒靜脈注
      射使用；蓋口服與靜脈注射差別主要是在藥物吸收期，即
      靜脈注射身體可用率為100%，且藥效作用快，口服則需經
      腸胃道消化吸收再進入血液，其身體可用率則會低於100%
      ，且藥效作用較慢，在人體代謝作用，口服與靜脈注射大
      致相同，靜脈注射在尿液中嗎啡排泄時間會比口服來得快
      」。
    (4)「海洛因經人體代謝後，在尿液中會產生單乙醯嗎啡、游
      離態嗎啡及大量結合態嗎啡，不會產生可待因。但『非法
      濫用之海洛因毒品』在製造過程中常含有少量雜質『乙醯
      可待因』，『乙醯可待因』經人體代謝後，在尿液中會產
      生可待因，因此『非法施用海洛因毒品』者，在尿液中可
      檢出較大量之嗎啡成份及較少量可待因成分。而尿液中未
      檢出可待因成分，是否即可確認非施用海洛因毒品，經查
      國內外均無此論述，蓋海洛因毒品為非法製造，因此存在
      著各種可能性（例如雜質含量多寡）」。
（四）觀諸上開法務部法醫研究所釋示，已足可認定被告先後二
      次尿液檢驗結果，確不能排除係服用『鹽酸嗎啡錠』所致
      甚明。且被告上開所辯伊未按照醫生指示用口服方式使用
      ，而係以磨成粉狀加入美娜水後，以注射針筒皮下注射方
　　　式使用，因為口服效果較慢，用注射方式效果較快，扣案
　　　之注射針筒一支及美娜水一瓶即係伊至藥局購買欲注射鹽
  　　酸嗎啡錠止痛之用等情，亦均信而有徵，堪足採信。再依
　    本院歷年來審判職務上所知，非法施用第一級毒品海洛因
      者，供施用而被查獲扣案之第一級毒品海洛因純度均甚低
      ，幾從未見有100%純度者，故施用第一級毒品海洛因者，
      被查獲後所採尿液於檢出嗎啡陽性反應時，亦幾均檢出或
      多或少之可待因成分，而幾未曾見檢出可待因之濃度值為
      0ng/ml之情形，此亦與上開釋示所稱『非法濫用之海洛因
      毒品』在製造過程中常含有少量雜質『乙醯可待因』，『
      乙醯可待因』經人體代謝後，在尿液中會產生可待因，因
      此『非法施用海洛因毒品』者，在尿液中可檢出較大量之
      嗎啡成份及較少量可待因成分等情相符。據此，在『非法
      施用海洛因毒品』實務上，確顯難有出現尿液中可檢出較
      大量嗎啡成份，而未檢出可待因成分之可能性。因此，揆
      諸上開說明，觀諸被告先後二次所採尿液檢驗結果均呈嗎
      啡陽性反應，然均未檢出可待因成分，乃已幾可認定被告
      應確係使用醫師處方藥物『鹽酸嗎啡錠』所致，而斷非非
      法施用第一級毒品海洛因無疑。
（五）此外，被告係分別於九十五年三月二十五日、九十五年四
      月十二日經警採尿送驗。然被告於就診期間，乃於九十五
      年二月二十三日門診時，確經醫師開立處方藥物『鹽酸嗎
      啡錠』每日四顆，共計十四日份，已如上述。據此，被告
      於九十五年二月二十三日門診時，確經醫師開立處方藥物
      『鹽酸嗎啡錠』共計達五十六顆，如每日使用一顆，即可
      使用達五十六日，已足可涵蓋被告分別於九十五年三月二
      十五日、九十五年四月十二日使用該處方藥物『鹽酸嗎啡
      錠』之所需，且確核略與被告係迄至九十五年四月十五日
      始再回診之時間大略相當；再觀諸自九十四年十月十五日
      至九十五年六月二十八日就診期間，幾乎每次回診均經醫
      師開立處方藥物『鹽酸嗎啡錠』，亦足證被告確係因治療
      鼻咽癌化學治療療程，而長期經醫師開立處方藥物『鹽酸
      嗎啡錠』以止痛無訛。綜據上述，顯然被告所辯醫師開立
　　　鹽酸嗎啡錠供伊止痛，但伊沒有完全按照醫生指示之次數
　　　使用，伊係有疼痛才使用，但是每天都有使用，所以伊用
  　　藥時間比醫生指示使用時間還長等情，亦均信而有徵，且
    　與事實大致相符，斷非信口開河，自亦憑足採信。
（六）末查，「鹽酸嗎啡錠」使用方式確為口服，醫療上並無將
      「鹽酸嗎啡錠」研磨成粉末後，加入美娜水以注射方式止
　　　痛之用法，國內曾有將海洛因粉末溶在美娜水裡，再以注
  　　射方式濫用之案例，非屬正常醫療行為等情，固據行政院
　    衛生署管制藥品管理局九十五年十月十八日管檢字第0950
      011429號函敘綦詳；且「藥品『鹽酸嗎啡錠』藥物設計為
　    口服使用」一節，亦據上開法務部法醫研究所釋示無訛；
      另「鹽酸嗎啡錠」為單獨使用，不須搭配『美娜水』服用
      」，且醫囑使用方式亦確為「口服之內服藥」，亦有長庚
      醫院林口分院九十五年七月二十日（九五）長庚院法字第
      ０六五五號函暨藥袋在卷足徵，故醫師處方用藥「鹽酸嗎
      啡錠」使用方式確為口服，醫療上確無將「鹽酸嗎啡錠」
      研磨成粉末後，加入美娜水以注射方式止痛之用法，亦堪
      以認定。惟觀諸上開說明，「口服」醫師處方用藥「鹽酸
      嗎啡錠」，乃僅屬正常之服用方式，然卻不能排除病患未
      依醫囑服用方式服用，而擅以水溶液溶解後利用針筒靜脈
      注射之方式使用，亦據上開法務部法醫研究所釋示無訛。
　　　據此，被告所辯伊未按照醫生指示用口服方式使用「鹽酸
　　　嗎啡錠」，而係以磨成粉狀加入美娜水後，以注射針筒皮
　　　下注射方式使用一節，即確屬可採。因之，擅將第一級毒
  　　品海洛因粉末溶在美娜水裡，再以注射方式濫用，確非屬
　    正常醫療行為，而係典型之非法施用第一級毒品犯行，然
      被告並非擅將第一級毒品海洛因粉末溶在美那水裡，再以
　　　注射方式非法施用，而係服用醫師處方用藥「鹽酸嗎啡錠
  　　」止痛，核屬醫療行為，自無非法施用毒品可言。而被告
　　　雖未遵照醫囑以口服方式服用「鹽酸嗎啡錠」，而改以磨
　　　成粉狀加入美娜水後，以注射針筒皮下注射方式使用，充
  　　其量乃僅屬違反醫囑服用之「方式」。
五、綜上，被告確罹鼻咽癌，自九十四年十月十五日起，至少迄
    至九十五年六月二十八日止之期間，長期經化學治療，而經
    醫師長期開立處方藥物『鹽酸嗎啡錠』10mg/tablet止痛，
    且此『鹽酸嗎啡錠』10mg/tablet藥品所含成分為『純嗎啡
    』（每錠含10毫克嗎啡），應不含可待因成分，故服用該藥
    品乃可導致尿液檢驗嗎啡陽性反應，但不會檢出可待因成分
    。且被告於此治療期間，並未完全按照醫囑之次數使用該藥
    品，而係疼痛時才使用以止痛，再觀諸其於九十五年二月二
    十三日門診時，確經醫師開立該藥品共計達五十六顆，如每
    日使用一顆，已足可涵蓋被告分別於九十五年三月二十五日
    、九十五年四月十二日使用該藥品之所需。參以『非法濫用
    之海洛因毒品』在製造過程中常含有少量雜質『乙醯可待因
    』，而『乙醯可待因』經人體代謝後，在尿液中會產生可待
    因，因此『非法施用海洛因毒品』者，在尿液中可檢出較大
    量之嗎啡成份及較少量可待因成分，且在『非法施用海洛因
    毒品』審判實務上，亦確顯難有出現尿液中可檢出較大量嗎
    啡成份，而未檢出可待因成分之可能性等情，在在均足證被
　　告先後二次所採尿液（即九十五年三月二十五日晚上七時十
  　分許及九十五年四月十二日上午十二時許）均檢出嗎啡陽性
    反應，惟卻均未檢出可待因成分之檢驗結果，應均係被告服
    用醫師開立之處方藥物『鹽酸嗎啡錠』10mg/tablet所致，
    而斷非非法施用第一級毒品海洛因無疑。被告所辯各節，均
    信而有徵，應確與事實相符，堪足完全採信。至公訴人所舉
    證之各項證據方法，則均尚不足採為不利於被告之認定。
六、第按，檢察官就被告犯罪事實，應負舉證責任，並指出證明
    之方法，刑事訴訟法第一百六十一條第一項定有明文。因此
    ，檢察官對於起訴之犯罪事實，應負提出證據及說服之實質
    舉證責任。倘檢察官所提出之證據，不足為被告有罪之積極
    證明，或其闡明之證明方法，無從說服法院以形成被告有罪
    之心證，基於無罪推定之原則，自應為被告無罪判決之諭知
    。參照前開論述，公訴人所提出之各項證據，顯尚有諸多合
    理性懷疑之存在，而未達於通常一般人均不致於有所懷疑，
    而得確信為真實之程度，自不足以說服本院形成被告有罪之
    心證，更何況被告上開所辯各節，均信而有徵，而堪足採信
    。從而，公訴人所提出之各項證據及所闡明之證明方法，既
　　無從說服本院以形成被告有罪之心證，依「罪證有疑、利於
  　被告」之證據法則，即不得遽為不利於被告之認定。因之，
    本案之積極證據既尚不足為不利於被告之認定，即應逕為有
    利於被告之認定，更不必有何有利之證據。此外，本院復查
    無其他積極證據足資證明被告有何公訴人所指非法施用第一
    級毒品海洛因之犯行，應認為被告之犯罪尚屬不能證明，爰
    為被告無罪判決之諭知。
據上論斷，應依刑事訴訟法第三百零一條第一項，判決如主文。
本案經檢察官鄒茂瑜到庭執行職務
中　　華　　民　　國　九十六　年　　一　　月　三十一　日
                            臺灣新竹地方法院刑事第三庭
                                審判長法　官  汪　銘  欽
                                      法  官  楊　數　盈
                                      法  官  林　惠　君
以上正本證明與原本無異。
如不服本判決應於收受本判決後十日內向本院提出上訴書狀，其
未敘述上訴理由者，並得於提起上訴後十日內向本院補提理由書
狀( 均須按他造當事人之人數附繕本 )「切勿逕送上級法院」。
中　　華　　民　　國　九十六　年　　一　　月　三十一　日
                                      書記官  陳　秀　子
